臺灣新竹地方法院民事判決　　　　　　　93年度簡上字第42號
上　訴　人　乙○○○
訴訟代理人　溫瑞鳳律師
複 代理 人　丙○○
被 上訴 人　甲○○
上列當事人間請求確認袋地通行權事件，上訴人對於中華民國93
年4月21日本院新竹簡易庭93年度竹簡字第157號第一審簡易判決
提起上訴，本院於中華民國94年 5月11日言詞辯論終結，判決如
下：
    主  文
上訴駁回。
第二審訴訟費用由上訴人負擔。
    事  實
壹、上訴人方面：
一、聲明：
(一)、原判決關於駁回原告其餘之訴及命負擔裁判費部分廢棄。
(二)、被上訴人應將坐落新竹市○○段 5地號如原判決所附土地複
    丈成果圖方案壹標示A部分，面積 6.60平方公尺土地，騰空
    留作道路，供上訴人通行。
(三)、第一、二審訴訟費用由被上訴人負擔。
二、陳述：除與原判決記載相同者，茲予引用之外，補稱：
    上訴人所有坐落新竹市○○段6地號土地（下稱系爭6號土地
    ），與被上訴人所有同段5地號土地相鄰（下稱系爭5號土地
    ），上訴人所有之系爭土地為與公路不相鄰接之袋地。上訴
    人原通行不能直接到達公路之同段9之3地號土地（下稱系爭
    9之3號土地），今因該土地所有人即訴外人陳泳豐禁止上訴
    人繼續通行，是上訴人有通行系爭 5號土地之必要。原審判
    決雖判准將被上訴人所有系爭土地即如93年2月2日土地複丈
    成果圖所示方案貳標示 B部分，留供上訴人通行，惟其寬度
    1.17公尺，面積僅0.82平方公尺，顯然太小，不適宜上訴人
    之通行，而方案壹標示A部份，面積僅6.6平方公尺，折合約
    為 2坪土地，且地形呈三角形，是被上訴人無法做任何使用
    ，僅為阻止上訴人通行而故意以鐵門擋住，故通行該處係損
    失較少的地方等語。
三、證據：援用原審所提之證據，並聲請本院履勘現場。
貳、被上訴人方面：
一、聲明：如主文所示。
二、陳述：除與原判決記載相同者，茲予引用之外，補稱：
    被上訴人認為原審判決適當，上訴人以汽車無法通行為由，
    主張其不利通行，要求被上訴人拆除地上物，以騰空寬達 4
    公尺之土地供上訴人通行，於理不合，如依上訴人所求，除
    需變更其房屋原有設計及利用方式外，並要大興土木破壞房
    屋原有結構，且捨棄行之多年之大門不用，而從房屋側邊另
    行開設出入通道，如此大費周章，損人又不利己，絕非損害
    最小之方式等語置辯。
三、證據：援用原審所提之證據。
參、本院依上訴人聲請履勘現場後囑託新竹市地政事務所派員測
    量。
    理  由
壹、本件上訴人起訴主張被上訴人應將系爭 5號土地如93年2月2
    日複丈成果圖方案壹標示 A部分，面積6.60平方公尺土地，
    騰空留作通路，以供上訴人通行，而原審判決准許其通行系
    爭5號土地如93年2月2日複丈成果圖方案貳標示B部分，面積
    0.82平方公尺土地，並駁回其餘請求，上訴人就對其不利部
    分提起上訴，被上訴人則未提上訴，故本院僅就上訴人上訴
    部分予以審理。
貳、本件上訴人起訴主張：原審判決判准將被上訴人所有系爭 5
    號土地，如93年2月2日土地複丈成果圖方案貳標示 B部分，
    留供上訴人通行，其寬度僅1.17公尺，面積0.82平方公尺，
    顯然太小，不適宜上訴人之通行，而方案壹標示 A部份，面
    積僅6.6平方公尺，折合約為2坪土地，且地形呈三角形，是
    被上訴人無法做任何使用，故通行該處係損失較少的地方等
    語。被上訴人則以：上訴人以汽車無法通行為由，主張其不
    利通行，要求被上訴人拆除地上物，以騰空寬達 4公尺之土
    地供上訴人通行，於理不合，且依上訴人所言，除需變更其
    房屋原有設計及利用方式外，並要破壞房屋結構即捨棄大門
    而從房屋側邊另闢出入通道，絕非損害最小之方式等語，資
    為抗辯。
參、法院之判斷：
一、本件上訴人起訴主張被上訴人應將系爭 5地號除原審判決所
    判准之如93年2月2日土地複丈成果圖所示方案貳標示 B部分
    ，留供上訴人通行外，並應將該複丈成果圖方案壹標示 A部
    分，面積6.60平方公尺土地，亦騰空留作道路，供上訴人通
    行，然為上訴人所否認，並以前詞置辯，是本件兩造間有所
    爭執而本院所應審酌者，即在於：(一)、系爭 6號土地是否為
    袋地。(二)、通行被上訴人所有之系爭 5號土地是否為損害最
    少之地。(三)、上訴人請求通行如上訴聲明所示之土地是否有
    理由。茲分述如下：
(一)、系爭6號土地是否為袋地：
１、按土地因與公路無適宜之聯絡，致不能為通常之使用者，土
    地所有人得通行周圍地以至公路，但對於通行地因此所受之
    損害，應支付償金；前項情形，有通行權人，應於通行必要
    之範圍內，擇其周圍地損害最少之處所及方法為之，民法第
    787 條定有明文。次按，民法第787條第1項所謂土地與公路
    無適宜之聯絡，致不能為通常之使用，其情形不以土地絕對
    不通公路為限，即土地雖非絕對不通公路，因其通行困難以
    致不能為通常之使用時，亦應許其通行周圍地以至公路。又
    袋地通行權，非以袋地與公路有聯絡為已足，尚須使其能為
    通常之使用，而是否為通常使用所必要，除須斟酌土地之位
    置、地勢及面積外，尚應考量其用途。故倘准許袋地通行之
    土地，不敷袋地使用、收益之基本要求，自不能謂已使袋地
    能為通常之使用（最高法院53年度台上字第2996號判例及同
    院87年度台上字2247號判決參照）。因此，只須土地與公路
    無適宜之連絡，致不能為通常使用，而被通行之土地，又為
    損害最少之處所，即應認土地所有人有通行之權利，至其之
    前有無通行他人所有土地，則非所問。
２、上訴人主張其所有之系爭6號土地與被上訴人所有之系爭5號
    土地相鄰，並為系爭 5號土地、9之3號土地及水利地所包圍
    ，業據提出地籍圖謄本1份、土地登記謄本3份為證（本院原
    審卷第6頁、第8至10頁、第60頁），又系爭 6號土地上房屋
    後門面對約寬 4公尺之水溝（即水利地），從地籍圖上觀之
    確無對外聯絡道路，並經原告於民國93年2月2日履勘現場，
    會同新竹市地政事務所測量員現場勘驗無訛，有勘驗筆錄在
    卷可參（本院原審卷第22頁至第23頁），且為該地政事務所
    測繪明確，亦有複丈成果圖在卷足憑（本院原審卷第29頁）
    ，故系爭6號土地需通過周圍系爭5號、9之3號或水利地始能
    與道路聯絡，且為被上訴人所不爭，足認系爭 6號土地為袋
    地之事實，應堪認定。
(二)、通行被上訴人所有之系爭5號土地是否為損害最少之處：
１、按民法第787條第2項規定，有通行權之人，應於通行必要之
    範圍內，擇其周圍地損害最少之處所及方法為之。再按相鄰
    關係乃基於利益衡量之原理而設，即為發揮袋地之利用價值
    ，並達增進社會經濟之公益目的，使不通公路及通行公路有
    困難之土地，就其四周圍鄰地之所有權，量加限制，許袋地
    所有人就四周圍鄰地有通行之權，周圍地之所有人則有容忍
    其通行之義務，俾地盡其利，故依誠信原則，土地所有人不
    能因求自己之最大便利，致對相鄰土地所有人造成逾越必要
    程度之損害。又鄰地通行權為土地所有權之擴張，其目的在
    解決與公路無適宜聯絡之土地之通行問題，自應限於必要之
    程度，且應選擇對鄰地損害最少之處所為之。
２、經查，被上訴人所有之系爭5號土地與系爭6號土地相鄰，且
    自上訴人房屋大門經過系爭9之3號土地，通過系爭 5號土地
    尖端呈三角形之部分以至對外道路，其距離最近且最為便利
    ，有93年2月2日土地複丈成果圖及勘驗筆錄在卷可參（本院
    原審卷第29頁、第22頁），而上訴人通行被上訴人所有系爭
    5 號土地，如土地複丈成果圖方案貳所示B部分，因B部分為
    系爭 5號土地尖端呈三角形之部分，其土地利用困難，且被
    上訴人現狀僅以水泥鋪設地面，並未為任何使用，故對周圍
    土地所造成之損害最小，且影響周圍土地整體利用之完整性
    最低，並為通行至道路最短之距離，又符合上訴人之通行習
    慣，參以上訴人之子到庭陳稱：「我只要面臨馬路，汽車不
    一定要從那裡出入，因為9之3的面積比較大，原審的面積有
    小一點，我只要大約兩米就可以」（本院94年 5月11日言詞
    辯論筆錄），則原審判准將被上訴人所有系爭 5號土地，如
    93 年2月2日土地複丈成果圖方案貳標示B部分，騰空供上訴
    人通行，其寬度1.17公尺，面積0.82平方公尺，該通行範圍
    已足供上訴人之機車及個人通行，且面臨馬路，而使土地（
    袋地）得為通常使用，是依道路之位置、用途及使用習慣，
    自應認為該通路已符上訴人現在通常使用之需要，尚不得因
    袋地所有人個人特殊用途，而損及周圍鄰地所有人之利益，
    故通行被上訴人所有系爭5號土地如93年2月2日複丈成果圖
    方案貳標示B部分土地，自屬上訴人通行必要範圍內造成損
    害最少之處，亦可認定。
(三)、上訴人請求通行如上訴聲明所示之土地是否有理由：
    上訴人主張通行系爭 5號土地如原判決所附93年2月2日土地
    複丈成果圖方案壹所示A部分，面積6.60平方公尺，寬4公尺
    之土地，惟依該方案所需使用系爭 5號土地面積達6.60平方
    公尺，與原審判決部分即93年2月2日複丈成果圖方案貳標示
    B 部分土地，合計寬達5.17公尺，面積則為7.42平方公尺，
    嚴重影響被上訴人系爭 5號土地之利用，且依該方案，上訴
    人需拆除其既有之圍牆達 4公尺，另外建造新門自原有行之
    多年之大門左方出入，非但不符合其現有之通行習慣及利用
    方式，且需拆除被上訴人所有之車庫等設施，致影響被上訴
    人系 爭5號土地作為停車之使用，而造成出入不便，損害非
    輕，尤有甚者，尚需拆除兩造房屋共用之基礎樑柱，顯然損
    人不利己，並有影響兩造既有建物結構安全之虞，自非損害
    最少之處，故上訴人請求通行如上訴聲明所示之土地，應無
    理由。
二、從而，上訴人依袋地通行權之法律關係，請求判准上訴人對
    相鄰地即被上訴人所有之系爭 5號土地內如93年2月2日複丈
    成果圖方案貳標示 B部分，寬度1.17公尺，面積0.82平方公
    尺土地有通行權存在，被上訴人應騰空留作通路，以供上訴
    人通行，為有理由，原審據此為上訴人勝訴之判決，核無不
    合，惟超過前述範圍部分，上訴人無請求權，然上訴意旨，
    仍執陳詞，指摘原判決該部分不當，求予廢棄改判，為無理
    由，應予駁回。
三、本案事證已臻明確，兩造其餘之攻擊防禦方法，經審酌與本
    案結論不生影響，爰不一一論述，附此敘明。
四、據上論結，本件上訴為無理由，依民事訴訟法第436條之1第
    3項、第449條第1項、第78條，判決如主文。
中　　華　　民　　國　　94　　年　　6 　　月　　8 　　日
                  民事第一庭審判長法　官　蔡孟芳
                                  法  官  王佳惠
                                  法  官  楊數盈
上列正本係照原本作成。
本判決不得上訴。
                                  書記官  王恬如
中　　華　　民　　國　　94　　年　　6 　　月　　8 　　日
